【裁判字號】    90,上易,2441
【裁判日期】    900831
【裁判案由】    侵占等
【裁判全文】
臺灣高等法院刑事判決                            九十年度上易字第二四四一號
    上  訴  人
    即 自訴 人  甲○○
    被      告  丙○○
                乙○○
右上訴人因被告侵占等案件，不服臺灣桃園地方法院八十九年度自字第四二號，中華
民國九十年四月六日第一審判決提起上訴，本院判決如左：
    主  文
上訴駁回。
    理  由
一、自訴意旨詳如自訴狀所載（如附件）。
二、按犯罪事實應依證據認定之，無證據不得推定其犯罪事實，又不能證明被告犯罪
    者，應諭知無罪之判決，此於刑事訴訟法第一百五十四條及同法第三百零一條第
    一項定有明文。又按事實之認定，應憑證據，如未能發現相當證據，或證據不足
    以證明，自不能以推測或擬制之方法，以為裁判基礎，最高法院四十年台上字第
    八六號著有判例可循。又認定不利於被告之事實，須依積極證據，苟積極證據不
    足為不利於被告事實之認定時，即應為有利被告之認定，更不必有何有利之證據
    ，亦有最高法院三十年上字第八一六號判例可資參照。所謂「積極證據足以為不
    利被告事實之認定」，根據同院七十六年台上字第四九八六號判例意旨，係指據
    為訴訟上證明之全盤證據資料，在客觀上已達於通常一般之人均不致於有所懷疑
    ，而確信被告確曾犯罪之程度，若未達到此一程度，而有合理懷疑之存在時，即
    無從為有罪之認定。
三、訊據被告丙○○、乙○○對於右揭時地與自訴人締結合作興建房屋契約，由自訴
    人提供其所有坐落桃園縣平鎮市○○段一二一五號土地一筆，被告丙○○則以其
    擔任負責人之東盈建設股份有限公司（下稱東盈建設公司）負責出資興建，並由
    丙○○之子即被告乙○○擔任負責人之東晨建設股份有限公司（下稱東晨建設公
    司）之名義為起造人，其二人並共同參與本件合建案之執行之事實直承不諱，惟
    堅決否認有自訴人所指之侵占及背信罪責，均辯稱：上開合建案業已興建完畢，
    被告已將房屋產權過戶與自訴人，係自訴人遲遲不肯辦理土地所有權移轉登記，
    導致分歸東盈建設公司之房屋，無法過戶於個人名義所有及進一步辦理融資貸款
    ，致無法償還先前為興建房屋由東盈建設公司，向新竹區中小企業銀行借得之建
    築融資款新臺幣（下同）三億九千一百萬元之本息，使得自訴人提供設定抵押權
    之上述土地，遭上開銀行聲請強制執行，渠等並未背信。又存入自訴人名義開設
    之彰化商業銀行中壢分行帳號：0000－00－00000－0之活期存款帳
    戶之二千五百餘萬元，固已提領使用殆盡，惟上述土地款係屬於被告出售分歸東
    盈建設公司部分之房屋土地價金，本屬東盈公司所有，並非出售分歸自訴人部分
    房屋土地所得，何來侵占問題等語。
四、按刑法上侵占罪，以意圖為自己或第三人不法所有，而擅自處分自己持有之他人
    所有物，即變更持有之意為不法所有之意，為其構成要件。足見，侵占罪之行為
    客體，需以自己持有他人之物為前提，倘持有者非他人之物，自不得成立該罪。
    又背信罪之主體限於為他人處理事務之人，如係為自己工作，並非為他人處理事
    務，即與背信罪之構成要件不符。
五、經查：自訴人與東盈建設公司合作興建房屋，雙方約定建築物與土地之分配比率
    為建商即東盈公司百分之五十五、地主即自訴人為百分之四十五，且已依上述比
    率，具體分配完畢，有自訴人提出之合作興建房屋契約書一紙可稽，且為自訴人
    與被告所不爭。又被告所辯：存入自訴人設於彰化商業銀行中壢分行帳號：00
    00－00－00000－0之活期存款帳戶之二千五百餘萬元，係屬於被告預
    售依合作興建房屋契約分歸東盈建設公司部分之土地價款等情，業據提出預訂土
    地買賣契約書、預定房屋買賣契約書、建物所有權狀，自訴代理人復自承由被告
    提出之預售房屋、土地資料顯示，並無證據證明被告曾經出售依約分歸自訴人部
    分之房屋及土地，並向承買戶收取房屋及土地預售款之情事。而自訴人於原審審
    理時復自稱：分配予被告與自訴人之房屋及土地出售所得之價金，各歸屬於被告
    與自訴人所有之情（見原審卷第一六五頁）。足見被告所辯存入自訴人上述設於
    彰化商業銀行活期存款帳戶內之土地預售價金二千五百餘萬元，係屬被告銷售分
    歸東盈建設公司部分土地，向承購戶收取之土地價款乙節，洵非虛構。
六、自訴意旨又以：雖被告等人預售之房屋土地係屬分歸被告經營之東盈公司部分，
    惟其與承購戶所締結之預訂房屋及土地買賣契約，係分別以東晨建設公司名義（
    按合作興建房屋契約之當事人雖為東盈建設公司，惟嗣後雙方同意以東晨建設公
    司名義為建築起造人，故於預定房屋買賣契約，皆以東晨公司為出賣人與承購者
    簽約。）及自訴人名義與承購之客戶締約，從而，因土地買賣契約而言，既以自
    訴人為出賣人，而上述分歸於東盈公司部分之土地又尚未辦理所有權移轉予東晨
    建設公司，則有關於土地買賣契約之權利義務仍應歸屬於自訴人，是承購土地者
    所繳納之預購土地價金，自應歸自訴人所有，被告於收取後將其花用殆盡，自屬
    侵占云云。惟查：、觀之卷附合作興建房屋契約內容，除於第二條訂明雙方分
    取比率：依百分之四十五及百分之五十五之比率分配合建之房屋之總樓地板面積
    及土地部分所有權外，就被告與自訴人各自分得部分於房屋施工階段預售所得之
    價金歸屬雖未見明文。惟被告與自訴人各自分得之房屋及土地銷售所得，各歸屬
    於該一方所有之情，業據自訴人於原審審理時陳明在卷，如前所述。、又依雙
    方締結之合作房屋興建契約可知，本件合作案就自訴人即地主一方之主要義務為
    提供土地，而建商即被告方面之主要義務，厥為負責出資施工興建。又被告二人
    於興建之過程，曾以東晨公司名義向新竹企區中小企業銀行借貸建築融資三億九
    千萬餘元，並由自訴人提供其所有之上述合建土地設定抵押權。由是可知，被告
    向新竹區中小企業銀行借貸之目的即係履行其合作興建房屋契約建商一方之主要
    義務至明。從而，如自訴人所述分歸東盈公司部分之土地預售所得於雙方清算前
    亦屬自訴人所有，果爾，自訴人同意於合作興建房屋第二十五條第六項訂明：「
    於乙方（指被告一方）之銷售客戶之自備款及房屋貸款連同本利，優先攤還給於
    銀行：：」。不啻以應歸屬於己身之銷售土地所得，清償被告經營之東晨建設公
    司之借款債務，而此項債務又為東晨公司為履行合作興建房屋契約建商一方之主
    要義務所舉之債，自訴人甯有一方面提供土地，一方以合建案所得利潤為契約對
    造當事人清償債務，徒然將契約雙方之義務一肩挑起之理。足見，雙方於締約時
    就房屋及土地依百分之四十五、五十五之比率具體劃分配完畢時，就合建案所得
    獲致之權利，亦告具體確定，是各該方就分配所得部分之房屋土地出售所得，亦
    應歸屬於各該一方所有，應無疑義。、另東晨建設公司其後與承購客戶合意解
    除房屋及土地賣賣契約時，係單獨以東晨建設公司名義為之及返還預收之房屋及
    土地價金暨違約金予承購客戶，有和解書附卷可稽，由是亦可得知，如分配東盈
    公司之土地價預售價款屬自訴人所有，被告應無需於預訂房屋及土地買賣契約解
    約時，擔負預訂土地買賣契約名義上之出賣人即自訴人之返還價金義務。故雖雙
    方所簽訂之合作興建房屋契約，對於各該方具體分配所得之房屋及土地於竣工前
    預售所得之價金未見明文，惟綜上所陳，足認雙方於締約時確有各人分得之房屋
    及土地出售之價款歸各該分得一方之合意，至為灼然。至合作興建房屋於竣工前
    之預售階段，建商與地主皆以對方名義與承購之客戶的締約（即土地部分均以地
    主為出賣人，房屋則均以起造人之建商為出賣人），就合建之外部交易關係而言
    ，形式上仍維持地主與建商和預售屋之承購客戶間之各別買賣關係，而須各自承
    擔土地或建物出賣人之權利義務，此為時下合作興建房屋時，地主與建商為節稅
    、於竣工前即可以預售方式促銷房地及避免所有權移轉手續趨於繁瑣等因素所發
    展之交易型態。而於具體案例中，地主與建商就各自分得部分之房屋及土地出售
    時，時有獲得合建契約之對造當事人充份授權以他方名義與承購戶締約，此時基
    於買賣關係得請求承購戶給付房屋或土地價金者，雖仍為預定買賣契約書名義出
    賣人之建商或地主，惟承購戶於支付建物或土地價款予代理建商之地主或代理地
    主之建商時，雖係履行其對於預定買賣契約名義出賣人建商或地主之價金支付義
    務，然就合建內部關係言，係該代理建商之地主或代理地主之建商基於上述合作
    興建房屋之契約就各人分得之房屋及土地銷售所得各取得所有權之合意，應認代
    理人同時取得分歸其所有之建物或土地出售價金之所有權。準此，本件被告既未
    出售分歸自訴人部分之房屋及土地，而遭其等提領使用完畢之存放於自訴人設於
    彰化商業銀行中壢分行帳號：0000－00－00000－0之活期存款帳戶
    之二千五百餘萬元，係屬被告預售依合作興建房屋契約分歸東盈建設公司部分之
    土地價款，所有權非屬自訴人所有，依上述說明，即與侵占罪保護客體「他人之
    物」之要件不符，自不得遽以該罪相繩。
七、自訴意旨再以：被告二人未依合作興建房屋第二十五條第六項訂明：「於乙方（
    指被告一方）之銷售客戶之自備款及房屋貸款連同本利，優先攤還給於銀行‧‧
    」之約定，償還東晨建設公司向新竹區中小企業銀行建築融資，致自訴人之土地
    遭上述銀行查封受有損害，因指被告二人犯背信罪嫌云云，惟按背信罪之成立係
    以為他人處理事務為前提，而上述合建契約第二十五條第六項之約定，究其意旨
    乃被告依約需優先以銷售分歸其所有之房屋及土地價款償還其以自訴人之土地設
    定抵押權向新竹區中小企業銀行借貸之建築融資款，冀免自訴人土地設定之抵押
    權無法塗銷遭受不利益而設。故雖被告迄未清償建築融資借款之事實，為渠等所
    自承。然上開條款究其性質仍屬被告等人經營之東盈建設公司依雙方合建契約約
    定，為建商之被告方面，應履行之作為義務，仍屬被告自己之事務，尚難認係為
    自訴人處理事務。從而，被告等人雖有未履行契約條款之情事，仍屬民事債務糾
    葛，要與背信罪之構成要件不合。
八、此外，本院復查無其他積極證據，足以認定被告確有自訴人所指上開犯行。原審
    同此認定，以本件不能證明被告犯罪諭知無罪之判決，結論並無不合。自訴人上
    訴未提出任何理由，其上訴自無理由，應予駁回。
九、自訴人經合法傳喚，無正當理由不到庭，自不待其陳述而為判決。
據上論斷，應依刑事訴訟法第三百六十八條、第三百三十一條第一項後段，判決如主
文。
中      華      民      國      九十      年    八    月    三十一      日
                              臺灣高等法院刑事第十庭
                                  審判長法  官  溫  耀  源
                                        法  官  黃  金  富
                                        法  官  何  菁  莪
右正本證明與原本無異。
不得上訴。
                                        書記官  吳  瑞  英
中      華      民      國      九十      年    八    月     三十一     日


司法院資訊處製作；財團法人民間司法改革基金會備份。
